【裁判字號】    98,重訴,499
【裁判日期】    990119
【裁判案由】    移轉土地登記
【裁判全文】
臺灣臺中地方法院民事判決             98年度重訴字第499號
原      告  己○○
訴訟代理人  莊慶洲律師
被      告  丁○○
訴訟代理人  楊榮富律師
            辛○○
參加訴訟人  庚○○
            甲○○
受告知訴訟人戊○○
            丙○○
            乙○○
上列當事人間請求移轉土地登記事件，本院判決如下：
    主    文
原告之訴駁回。
訴訟費用由原告負擔。
    事實及理由
壹、原告起訴聲明：被告應將坐落臺中市西屯區○○○段第953
    、953-1、953-2及953-3地號等四筆土地（下稱系爭土地）
    應有部分皆為五分之一移轉登記與原告及庚○○、甲○○、
    戊○○、丙○○、乙○○等人共有。另陳述：系爭土地原係
    先祖張清泉所有，張清泉於民國30年間去世，原告之被繼承
    人張慶鎮及其他繼承人於55年3月間討論遺產繼承問題，嗣
    協議系爭土地應有部分五分之一由張慶鎮繼承，原告之父張
    慶鎮以土地先登記與被告，日後再因應情況移轉登記與張慶
    鎮，以簡化程序，是以張慶鎮係借被告之名為登記，被告與
    張慶鎮間應為借名關係，張慶鎮嗣於60年間死亡，依法由原
    告及庚○○、甲○○、戊○○、丙○○、乙○○繼承其權利
    及義務。原告爰為全體繼承人之利益，終止與被告間之借名
    關係，又借名關係既已終止，原告自得依不當得利或所有權
    之法律關係，訴請被告應將系爭土地登記與原告及庚○○、
    甲○○、戊○○、丙○○、乙○○等人共有。
貳、被告答辯聲明：原告之訴駁回。另陳述：系爭土地原為先祖
    張清泉所有，張清泉於民國3、40年間去世，由張清泉之子
    張慶輝、張慶燦、張慶癸、張慶鎮及被告丁○○五人所繼承
    ，被告丁○○因而取得系爭土地各五分之一之應有部分，並
    非原告所稱之借名登記。另按，公同共有物權利之行使，應
    得公同共有人全體之同意，且非由公同共有人全體或得其他
    公同共有人全體之同意而起訴或被訴，其當事人之適格即有
    欠缺。本件原告係以訴請被告應將屬張慶鎮全體繼承人所公
    同共有之系爭土地為訴訟標的，自應由張慶鎮全體繼承人一
    同起訴，當事人始為適格。然本件僅原告一人起訴，亦未獲
    其他公同共有人全體之同意，原告之訴，應予駁回。
、法院得心證之理由：
    一、按原告之訴，依其所述之事實，在法律上顯無理由者，
        法院得不經言詞辯論，逕以判決駁回之，民事訴訟法第
        249條第2項定有明文。次按，繼承人有數人時，在分割
        遺產前，各繼承人對於遺產全部為公同共有。又按，公
        同共有物權利之行使，除依其公同關係所由規定之法律
        或契約另有規定外，應得公同共有人全體之同意，而以
        公同共有之財產為訴訟標的者，其法律關係之性質既須
        合一確定，故非由公同共有人全體或得其他公同共有人
        全體之同意起訴或被訴，則於當事人之適格即有欠缺。
        又當事人是否適格，應依原告起訴時所主張之事實定之
        ，而非依審判之結果定之。另當事人不適格者，為欠缺
        權利保護要件，法院應依民事訴訟法第249條第2項「原
        告之訴，依其所訴之事實，在法律上顯無理由者，法院
        得不經言詞辯論，逕以判決駁回之」規定，以判決駁回
        原告之訴。
    二、本件原告主張系爭土地為已故之張慶鎮所有並由伊與庚○○、甲○○、戊○○、丙○○、乙○○共同繼承，爰
        訴請被告應將系爭土地之應有部分五分之一，移轉登記
        與原告及庚○○、甲○○、戊○○、丙○○、乙○○共
        有一語，為被告所否認。退而言之，縱認原告主張屬實
        ，惟查，已故之張慶鎮之法定繼承人除原告及庚○○、
        甲○○、戊○○、丙○○、乙○○外，尚有依戶籍登記
        簿所示之「張永熹（）」其人（身分證統一編號：Ｚ0
        00000000號，83年2月23日死亡），原告未將「張永熹
        （）」之法定繼承人併列為原告或為之一併主張，而
        僅訴請被告應將系爭土地應有部分五分之一移轉登記與
        原告及庚○○、甲○○、戊○○、丙○○、乙○○共有
        。雖經本院於98年12月30日言詞辯論期日諭令補正，然
        原告迄未補正。是原告之訴依其所主張之內容，其當事
        人適格要件顯有欠缺，且未將張慶鎮之繼承人「張永熹
        （）」之法定繼承人併列為原告及一併主張，其訴顯
        無理由，爰不經言詞辯論，逕以判決駁回之。
肆、據上論結，依民事訴訟法249條第2項、第78條，判決如主文
    。
中    華    民    國    99    年    1     月    19    日
                  民事第四庭    法  官  林宗成
上正本係照原本作成。
如對本判決上訴，須於判決送達後20日內向本院提出上訴狀。
中    華    民    國    99    年    1     月    19    日
                                書記官

司法院資訊處製作；財團法人民間司法改革基金會備份。
